最高法院刑事判決　　　　　　九十四年度台上字第七一六九號
　　上　訴　人　丙○○○
　　　　　　　　　　　　　巷1.
　　上　訴　人　乙 ○ ○原.
　　　　　　　　　　　　　街2.
　　上 列二 人
　　共　　　同
　　選任辯護人　鐘  律師
　　上　訴　人　甲 ○ ○
　　　　　　　　　　　　　巷1.
　　選任辯護人　柴 啟 宸律師
上列上訴人因違反廢棄物清理法案件，不服台灣高等法院台南分
院中華民國九十四年七月二十六日第二審更審判決（九十四年度
上更(一)字第六四號，起訴案號：台灣台南地方法院檢察署八十九
年度偵字第一一二七二號，九十年度偵字第二六三○號、四九○
一號、八五○四號、一一六七六號、一一六七七號、一一六七八
號），提起上訴，本院判決如下：
    主  文
原判決撤銷，發回台灣高等法院台南分院。
    理  由
本件原判決撤銷第一審關於上訴人丙○○○、乙○○（原名李文
吉）、甲○○之科刑判決，改判仍論處丙○○○法人之負責人，
無許可文件，以經營廢棄物清除、處理為常業，處有期徒刑肆年
陸月；甲○○法人之其他從業人員，共同無許可文件，以經營廢
棄物清除、處理為常業，處有期徒刑參年貳月；乙○○法人之其
他從業人員，共同無許可文件，以經營廢棄物清除、處理為常業
，處有期徒刑參年陸月。固非無見。
惟查：(一)刑事審判上之共同被告，係為訴訟經濟等原因，由檢察
官或自訴人合併或追加起訴，或由法院合併審判所形成，其間個
別被告及犯罪事實仍獨立存在，共同被告對於其他共同被告之案
件而言，為被告以外之第三人，本質上仍屬證人，是刑事訴訟法
第二百八十七條之二規定：「法院就被告本人之案件調查共同被
告時，該共同被告準用有關人證之規定」，從而須踐行同法第一
百六十六條以下之詰問程序，藉此以保障被告詰問權。原判決於
理由欄說明：「原審同案被告梁世維與被告丙○○○簽定前開事
業廢棄物品攬清載車輛契約書時，並未出具廢棄物清除許可證乙
情，迭據原審同案被告梁世維於警、偵訊及原審審理時供承在卷
」（原判決正本第十頁）；然依卷內資料，原審九十四年七月十
二日之審判筆錄，並未踐行前揭證人詰問之法定程序，原判決遽
採梁世雄之陳述作為不利上訴人丙○○○之判決基礎，有適用法
則不當之違法。(二)按事實之認定，應憑證據，如未能發現確實之
證據，或證據不足以證明，自不能以推測或擬制之方法，以為裁
判基礎。犯罪事實所憑之證據，雖不以直接證據為限，間接證據
亦包括在內，然無論直接或間接證據，其為訴訟上之證明，須於
通常一般人均不致有所懷疑而得確信為真實之程度，始得據為有
罪之認定，倘其證明尚未達此程度而尚有合理之懷疑存在時，本
諸無罪推定之原則，自應為被告無罪之諭知。又被告否認犯罪事
實所持辯解縱使不能成立，除非有確實證據足以證明對於被告犯
罪已無合理之懷疑外，不能遽為有罪之認定；刑事訴訟法規定被
告有緘默權，被告基於「不自證己罪原則」，既無供述之義務，
亦無真實陳述之義務，同時亦不負自證清白之責任，不能因被告
未能提出證據資料證明其無罪，即認定其有罪。原判決於理由欄
謂：「衡以被告丙○○○於九十年四月二十七日偵訊時供承：「
（對德淵、滿心、書甸等公司人員陳述要旨及稽查報告意見？」
九十年一月我確實有叫人去清運，發票是我們開出去的。……我
都交給同業的人處理，『我不能供出他們的姓名』，我收取的報
酬都交給他們」等語；顯見其明知其交付德淵、滿心、書甸等公
司廢棄物載運清除處理之不詳姓名之人係違法處理，否則其於偵
查中大可供出證人吳建和，並提出證人吳建和受託清運上開廢棄
物之契約書及證人吳建和訂約時所出具之合法清除許可證，焉有
『我不能供出他們姓名』之理」；「倘若被告丙○○○所辯其係
委由合法之清運業者即證人吳建和清運者，何以於偵查中不供出
證人吳建和以釐清案情並證明其無不法犯行，被告丙○○○前揭
所辯，亦難採信」；何以丙○○○於偵查中未供出其係委託吳建
和清運上開系爭廢棄物，而證明其無不法犯行，即謂其係將上開
系爭廢棄物交由不詳姓名者違法處理？原判決未詳敘其論斷之理
由，有理由不備之違法。(三)原判決事實欄認定上訴人甲○○、乙
○○未依法處理盛聚公司交運之廢棄物（原判決正本第四頁），
於理由欄說明：「環保署九十年四月九日（９０）環署督字第一
五六○五號函說明(二)固僅敘明環保署於八十九年十二月十四日在
曾傳旺所有前開土地上開挖結果，係查獲新和電機股份有限公司
、弘煜股份有限公司（下稱弘煜公司）、福纖實業股份有限公司
、中興紡織股份有限公司之事業廢棄物棄置掩埋場中，惟於該函
說明三之(二)中亦敘明：弘煜（昱）機械有限公司於九十年二月二
十一日派員說明，因與盛聚塑膠股份有限公司係關係企業，且位
處同一廠區，故其產生之一般事業廢棄物併於盛聚公司，委託長
青環保公司清除；盛聚公司於同年三月七日派員說明，確認無訛
等語，此外，並有八十九年十二月十四日勘驗筆錄、勘驗現場附
圖、行政院環境保護署稽查紀錄、勘驗現場開挖照片、證人胡志
坤當庭提出之福纖實業股份有限公司出貨明細單影本二張在卷可
參，足見上開情節非虛」。參以證人胡志坤於原審所供：「現場
之廢棄物都是潮溼的，可以辨識的看不出（盛聚公司的廢棄物）
，不能辨識的當然無法看出有盛聚公司的名稱」（原判決正本第
十九頁）；如果無訛，現場似未查獲可供辨識為盛聚公司之廢棄
物；又該函所稱：「盛聚公司於同年三月七日派員說明，確認無
誤」；依卷內資料，似係依據盛聚公司之陳大華、張明發於查獲
廢棄物之現場之供述（原審卷二第二十三頁、第二十四頁筆錄）
，則胡志坤依據陳大華、張明發審判外之陳述而予以轉述，是否
為傳聞證據？有無證據能力？原判決未深入審究，自屬違誤。(四)
認定犯罪事實之證據，其判斷必須合理，否則即欠缺妥當性，若
徒以證人與被告關係密切，即謂其證言偏頗，顯不合證據法則。
原判決於理由欄謂：「證人陳淑麗、施素鳳係長青公司之會計及
職員，長青公司既係家族性企業，渠等是否能為無偏頗之證詞，
而據以為被告甲○○、李文吉有利之認定，令人存疑！渠等於本
院更一審時所證；自無足採」；然長青公司縱屬家族性企業及證
人陳淑麗、施素鳳分別係長青公司之會計及職員，何以其所為有
利於乙○○、甲○○之證言當然偏頗而不足採？原判決未說明證
據取捨之理由，亦有違誤。綜上，應認原判決仍有撤銷發回之原
因；至原判決其他有裁判上一罪關係部分，基於審判不可分原則
，應一併發回。
據上論結，應依刑事訴訟法第三百九十七條、第四百零一條，判
決如主文。
中　　華　　民　　國　九十四　年　 十二　 月　二十二　日
                      最高法院刑事第十二庭
                          審判長法官  林　永　茂
                                法官  洪　文　章
                                法官  蘇　振　堂
                                法官  蕭　仰　歸
                                法官  林　茂　雄
      本件正本證明與原本無異
                                      書  記  官
中　　華　　民　　國　九十四　年　 十二　 月　二十九　日
                                                      J
